【裁判字號】    99,上易,314
【裁判日期】    990519
【裁判案由】    竊盜等
【裁判全文】
臺灣高等法院刑事判決                 99年度上易字第314號
上  訴  人  臺灣板橋地方法院檢察署檢察官
被      告  乙○○
選任辯護人  李國盛  律師
上列上訴人因被告贓物案件，不服臺灣板橋地方法院98年度易字
第2844號，中華民國98年12月31日第一審判決（起訴案號：臺灣
板橋地方法院檢察署98年度偵字第26220號），提起上訴，本院
判決如下：
    主  文
上訴駁回。
    理  由
一、公訴意旨略以：被告乙○○係位於臺北市○○路○段193號宏
    鑫貴金屬有限公司（下稱宏鑫公司）之店員，於民國98年9
    月18日17時許，明知甲○○（被訴加重竊盜犯行部分，業經
    原審判處有期徒刑7月，嗣不服提起上訴，為本院以上訴未
    具具體理由駁回上訴確定）持以前往變賣之金項鍊1條、紅
    、藍寶石K金戒指各1只（以下統稱本案金飾）為來路不明之
    贓物，竟仍基於故買贓物之犯意，分別以新臺幣（下同）
    15,046元、4,059元之代價予以收購，因認被告涉犯刑法第
    349條第2項之故買贓物罪嫌。
二、按犯罪事實應依證據認定之，無證據不得認定犯罪事實；不
    能證明被告犯罪者，應諭知無罪之判決，刑事訴訟法第154
    條第2項、第301條第1項分別定有明文。又事實之認定，應
    憑證據，如未能發現相當證據，或證據不足以證明，自不能
    以推測或擬制之方法，以為裁判基礎。再認定不利於被告之
    事實，須依積極證據，苟積極證據不足為不利於被告事實之
    認定時，即應為有利於被告之認定，更不必有何有利之證據
    。而認定犯罪事實所憑之證據，雖不以直接證據為限，間接
    證據亦包括在內；然而無論直接或間接證據，其為訴訟上之
    證明，須於通常一般之人均不致有所懷疑，而得確信其為真
    實之程度者，始得據為有罪之認定，倘其證明尚未達到此一
    程度，而有合理之懷疑存在，致無從為有罪之確信時，即應
    為無罪之判決。而刑事訴訟法第161條已於91年2月8日修正
    公布，其第1項規定：檢察官就被告犯罪事實，應負舉證責
    任，並指出證明之方法。因此，檢察官對於起訴之犯罪事實
    ，應負提出證據及說服之實質舉證責任。倘其所提出之證據
    ，不足為被告有罪之積極證明，或其指出證明之方法，無從
    說服法院以形成被告有罪之心證，基於無罪推定之原則，自
    應為被告無罪判決之諭知（最高法院30年上字第816號、40
    年臺上字第86號、76年臺上字第4986號、92年臺上字第128
    號判例意旨參照）。
三、公訴人認被告涉有故買贓物之罪嫌，無非係以被告坦承收購
    之本案金飾，確屬被害人丙○○及其配偶丁○○遭竊財物，
    且證人甲○○在偵查當中另亦表示當時被告並未請其提出金
    單或所有權證明資料，而被告於收受當時，甚未就戒指上之
    紅、藍寶石另予計價即將之收購，與常情尚有不符，為其主
    要論據。
四、證據能力部分
(一)按被告以外之人於審判外之言詞或書面陳述，除法律有規定
    者外，不得作為證據；又被告以外之人（包括證人、鑑定人
    、告訴人、被害人及共同被告等）於檢察事務官、司法警察
    官或司法警察調查中所為之陳述，與審判中不符時，其先前
    之陳述具有較可信之特別情況，且為證明犯罪事實存否所必
    要者，得為證據，刑事訴訟法第159條第1項、第159條之2分
    別定有明文。查本件證人甲○○於警詢中所為之證述，為被
    告以外之人於審判外所為之陳述，且審酌證人甲○○於警詢
    時稱被告並未詢問金飾來源，與其嗣後於偵查、原審之證述
    不同，其並於原審證稱：我記得我是說沒辦法提出金飾來源
    ，我以為警察問我有無提出金飾來源證明，因為警察幫我做
    筆錄時也做一整天，所以沒有仔細看，並不是店員沒問等語
    （見原審卷第95頁），顯見證人甲○○於警詢所述是因誤解
    警員之問題而為之回答，並無較可信之特別狀況，堪認其之
    警詢筆錄應無證據能力。
(二)復按刑事訴訟法第158條之3規定：「證人、鑑定人依法應具
    結而未具結者，其證言或鑑定意見，不得作為證據」。所謂
    「依法應具結而未具結者」，係指檢察官或法官依刑事訴訟
    法第175條之規定，以證人身分傳喚被告以外之人到庭作證
    ，或雖非以證人身分傳喚到庭，而於訊問調查過程中，轉換
    為證人身分為調查時，此時其等供述之身分為證人，則檢察
    官、法官自應依本法第186條有關具結之規定，命證人供前
    或供後具結，其陳述始符合第158條之3之規定，而有證據能
    力。若檢察官或法官非以證人身分傳喚而以共同被告身分傳
    喚到庭為訊問時，其身分既非證人，即與「依法應具結」之
    要件不合，縱未命其具結，純屬檢察官或法官調查證據職權
    之適法行使，當無違法可言。而前揭不論係本案或他案在檢
    察官面前作成未經具結之陳述筆錄，係屬被告以外之人於偵
    查中向檢察官所為之陳述，本質上屬於傳聞證據，基於保障
    被告在憲法上之基本訴訟權，如已經法院傳喚到庭具結而為
    陳述，並經被告之反對詰問，前揭非以證人身分而在檢察官
    面前未經具結之陳述筆錄，除顯有不可信之情況者外，得為
    證據。又非以證人之身分在審判中之陳述筆錄，倘該被告以
    外之人已經法院以證人身分傳喚到庭並經具結作證，且由被
    告為反對詰問，該未經具結之陳述筆錄因屬審判上之陳述，
    自有證據能力；不能因陳述人未經具結，即一律適用本法第
    158條之3之規定，排除其證據能力（最高法院96年度台上字
    第3527號判決意旨參照）。經查：證人甲○○前於檢察官偵
    訊時，非以證人身分而係以被告身分到庭所為之供述，其身
    分既非證人，即與「依法應具結」之要件不合，縱未命其具
    結，純屬檢察官調查證據職權之適法行使，當無違法。況證
    人甲○○於原審審理程序中既經以證人身分具結而為陳述，
    並經被告為反對詰問，衡諸上開判決意旨，其前揭非以證人
    身分而在檢察官偵訊中未經具結之陳述，自有證據能力。
(三)按被告以外之人於審判外之言詞或書面陳述，除法律有規定
    者外，不得作為證據；又被告以外之人於審判外之陳述，雖
    不符第159條之1至第159條之4之規定，但經當事人於審判程
    序同意作為證據，法院審酌該言詞陳述或書面陳述作成時之
    情況，認為適當者，亦得為證據；當事人、代理人或辯護人
    於法院調查證據時，知有第159條第1項不得為證據之情形，
    而未於言詞辯論終結前聲明異議者，視為有前項之同意，刑
    事訴訟法第159條第1項、第159條之5規定甚明。經查，本判
    決除前開證人鄭俊宏之警、偵訊筆錄外，後開所引用之各該
    被告以外之人於審判外之陳述，雖屬傳聞證據，惟均經被告
    乙○○、辯護人及檢察官於本院審理時表示無意見而不予爭
    執，且迄至言詞辯論終結前亦未聲明異議，本院審酌上開證
    據資料製作時之情況，尚查無違法不當及證明力明顯過低之
    瑕疵，亦認為以之作為證據應屬適當，故揆諸前開法律規定
    與說明，爰逕依刑事訴訟法第159條之5規定，認前揭證據資
    料均例外有證據能力。
五、訊據被告固坦承曾於前開時地於宏鑫公司店內接待甲○○，
    並依上述價格收購甲○○攜往變賣之本案金飾，然堅詞否認
    有何公訴人指述之故買贓物行為，辯稱：伊不知本案金飾為
    贓物，且當時係依照既定價格收購，並請甲○○出示身分證
    明文件予以登記，收購經過均依宏鑫公司之標準流程而為處
    理，可證被告絕無故買贓物犯意等語。經查：
(一)被告為宏鑫公司所聘員工，在98年9月18日17時許，確曾接
    洽過持本案金飾前往變賣之甲○○，並於秤重後，各以15,
    046元、4,059元之代價，分別收購金項鍊1條與紅、藍寶石K
    金戒指各1只等情，為被告所不爭執，亦有證人即宏鑫公司
    負責人鄭俊宏，及證人甲○○之證詞內容可為對照，堪信屬
    實。而該等被告代宏鑫公司買得之本案金飾，係屬甲○○先
    前竊自丙○○住處之物，為財產犯罪所得之贓物性質此節，
    另亦經證人甲○○於警詢及原審審理時自承甚明，且有贓物
    認領保管單，與丙○○住處附近監視器攝得畫面翻拍照片存
    卷可查，同可證明為真。
(二)按刑法故買贓物罪之成立，以行為人主觀上須存故意，即被
    告對買受者係屬贓物一事需有認識為其成罪要件，依證人甲○○於歷次偵審中之證述，其前往宏鑫公司時均未言明變賣
    之本案金飾為被害人丙○○失竊之贓物，故於本案應予審究
    者厥為公訴人前開所憑，是否得以推論被告知悉甲○○所變
    賣之本案金飾為贓物。查：
  1.據被告當時向甲○○購入本案金飾所開立之客戶回收明細觀
    之，黃金項鍊部分，重量為3.97錢，以1錢3,790元計算，收
    購價格為15,046，而紅、藍寶石K金戒指部分，在扣除轉為
    提煉可能之耗損比例即重量之百分之20，及平均計算之K金
    比例（即均以12K為標準）5成後，另以1錢3,690元計算，收
    購價格為4, 059，此情業經被告於偵查中供認不諱，亦與證
    人甲○○於原審到庭證述相符，故公訴人稱被告收購本案金
    飾均以12K金計價乙節，容有誤會。且依臺北市金銀珠寶同
    業公會之函覆：98年9月18日黃金（每錢）賣出價4,080元，
    買進價3,680元；24K為純金基準，18K之含金量為0.75，12K
    含金量為0.5，提煉損耗約百分之30，有該會98年12月1日北
    市金商欽字第098200號函在卷可稽（見原審卷第76頁），則
    被告收購本案金飾時，無論所採之收購價格，抑或就K 金商
    品部分預為扣除之耗損比例，相較當日市場收購之一般行情
    ，對變賣者而言事實上均更為優惠，顯無任何刻意壓低價格
    之情事存在。雖本案K金買受計價標準每錢較黃金略低100元
    ，惟其所採之K金收購金額亦已較前述之當日參考價額3,680
    元為高，遑論黃金與非24K純金之K金商品價值本有差別，公
    訴人既未提出相當證據用以證明宏鑫公司區隔前開類型商品
    之變賣價格真有可疑之處，實無由逕為評價其差別處理之作
    法確已悖離常情。再者，本案金飾既為甲○○竊得之物，依
    其所述並未提出相關之權利證明文件，則於宏鑫公司於現場
    難再另循其他途徑，用以迅速確認其中K金戒指戒臺之含金
    量究竟為何之情形下，被告參照證人鄭俊宏揭櫫之：K金有
    分18K、9K等，要看金含量，因為沒有辦法直接判斷金含量
    ，所以用平均值計價，即以12K金之含金程度為換算其中純
    金比例之標準為原則，事實上已無從再為任何苛責，要難謂
    有何不符事理之處可言。基此，苟被告收購本案金飾之際，
    便對被告交付飾品之來源存有疑慮，甚已意識該等物品之贓
    物屬性，豈有不先行壓低收售條件，反以高於行情之價額，
    向甲○○買進權利上存有瑕疵之本案金飾，而故致公司權益
    於所有人出面主張時必將受損之理。
  2.又公訴人質疑被告就甲○○攜往之K金戒指2只進行估價時，
    一律以戒指總體之重量為購入價格之計算基礎，竟未就戒臺
    上之紅、藍寶石部分另作適當之估價，所為顯難予以合理交
    代。但查，被告所憑此等價購原則，正係宏鑫公司歷來之標
    準作業方式，業經證人鄭俊宏於原審審理時到庭結證稱：我
    們沒有估價寶石，因為看不懂寶石的（價值）部分，我們也
    會跟客人解說，寶石如果客人要拔下來，我們會還給客人，
    因為寶石拔下來通常會有損傷，且K金戒台比較硬，至少要
    拔半小時以上，要不要拔是客人決定，如果客人決定不拔，
    我們會先秤重，向客人購買，因為寶石對我們沒有利益價值
    ，我們看不懂真假，都會把寶石丟掉，寶石也是以K金價格
    來收，如果是真的鑽石拿來我們這裡也不划算，他們自然會
    去鑑驗，我們沒有這方面的儀器，無法收購，因這行業競爭
    激烈，故寶石部分用K金價格只是作服務，這部分我們還能
    負擔的起等語甚詳（見原審卷第92頁至第93頁），對照證人
    甲○○於原審證稱：就像老闆即證人鄭俊宏說的，當時是老
    闆跟伊說，如果要拔（寶石）的話就可以讓伊把寶石帶回去
    ，當時討論時老闆跟被告都有在，如果沒有要拔的話，就當
    作K金一起秤重賣，伊當時有看到磅秤上的數字，就是收據
    單上面記載的（重量）等語（見原審卷第94頁、第95頁反面
    ），更足證被告當時確曾先行徵得甲○○之同意後，始將紅
    、藍寶石與K金戒臺一併秤重，依K金買受標準購入該2只戒
    指，被告依循宏鑫公司規定之換價程序，亦與上開臺北市金
    銀珠寶同業公會所稱：有關所鑲寶石部分，依當時雙方買賣
    自由意願議定之，並無準則可循等回覆意見不謀而合。審酌
    寶石價值原即非可遽斷，且宏鑫公司專營貴金屬即黃金、白
    銀、白金之買賣，其中不包含寶石，故其等未具有判斷寶石
    價值之專業能力，非無可能，然因二手貴重金屬收購交易之
    市場競爭激烈，拆卸K金戒臺上之寶石不但費時，又容易損
    傷寶石，故交由客戶自行決定是否拆回寶石或連同寶石以12
    K金價格計價，基於私法自治原則及寶石佔整體戒指之重量
    未必甚高之情況下，尚難認定被告所為顯已偏離常規，並執
    為不利被告認定之依據。
  3.證人甲○○於偵查供稱：被告有詢問該物之來源，當時是告
    知家中缺錢所以要變賣等語（見偵查卷第61頁），原審則證
    稱：被告、在場之證人鄭俊宏有跟我要本案金飾之保單，但
    沒有去看是誰跟我要的，時間過很久了，當時我是說我朋友
    託我賣的，他們有問我說是否是我朋友的東西，我說對，可
    是我對朋友的資料沒有很清楚，留我的應該就可以了等語（
    見原審卷第94頁反面），雖其就物品究竟為伊所有或為朋友
    委託變賣前後供述不一，惟對當時被告或證人鄭俊宏曾有詢
    問物品來源之情卻為相同供述，再參證人鄭俊宏於原審證稱
    ：以現在來講，客人拿黃金來賣，縱使有保單也不能證明是
    真的，但我們都會問是不是你的，有的是幫親戚或家人賣的
    ，我們也會請客人留資料以便核對，也會核對證件，若客人
    不能提出，就請客人寫切結單，不能因為客人遺失保單就不
    能變賣他的黃金或K金等語（見原審卷第92頁正反面），足
    見被告或當時在場之鄭俊宏當時確曾詢問甲○○本案金飾之
    來源證明，因甲○○表明無法提出，被告乃請其出示身分證
    明，並在卷附收據上正確記載甲○○個人身分證統一編號與
    聯絡方式，藉此釐清買賣責任，再要求甲○○於收據末端親
    簽其名，保證交易物品之來源適法。倘被告有意趁機買入贓
    物，大可不必如此慎重，更無可能於買受本案金飾之後，詳
    加保留相關資料，甚將購入戒指保存店內不予迅速處理，徒
    留線索供員警追查。
  4.從而，被告向甲○○收購金飾之過程，均查無明顯悖於常情
    之處，依公訴人所提相關證據，僅得於客觀上確認被告代宏
    鑫公司自甲○○處購入者屬於他人失竊之物，並無從推斷被
    告主觀上對該等物品為贓物有所認識，進而存有故意買受贓
    物之犯意。
六、綜上所述，基於禁止推定罪狀之法則，確保國家刑罰權之正
    確行使之目的下，公訴意旨所依憑之證據，猶難遽論被告乙○○有何故買贓物犯行。此外，復查無其他積極證據足以證
    明被告確有公訴人所指上開犯行，既不能證明被告犯罪，從
    而原審依上開前揭法條及判例意旨所示，判決被告無罪，經
    核並無違誤。公訴人上訴意旨猶執陳詞，仍認被告應成立故
    買贓物罪云云，為無理由，應予駁回。
據上論斷，應依刑事訴訟法第368條，判決如主文。
本案經檢察官侯寬仁到庭執行職務。
中    華    民    國    99    年    5     月    19    日
                  刑事第十五庭審判長法  官  吳昭瑩
                                    法  官  賴邦元
                                    法  官  蘇隆惠
以上正本證明與原本無異。
不得上訴。
                                    書記官  楊妙恩
中    華    民    國    99    年    5     月    19    日

司法院資訊處製作；財團法人民間司法改革基金會備份。
